行　政　法　院　判　決　　　　　　　　　　　　　　八十七年度判字第九三八號
　　原　　　告　丁○○
　　　　　　　　甲○○
 　　　　　　　 乙○○
　　　　　　　　丙○○
　　兼右四人共同訴訟代理人　戊.
　　　　　　　　　　　　　　　.
　　被　　　告　財政部臺灣省南區國稅局
右當事人間因遺產稅事件，原告不服行政院中華民國八十六年十一月十九日台八十六
訴字第四四五九二號再訴願決定，提起行政訴訟。本院判決如左︰
　　主  文
原告之訴駁回。
　　事  實
緣本件被繼承人蘇辛美玉於民國八十四年三月七日死亡，其繼承人即原告等於八十四
年五月十二日向被告申報遺產稅，經被告核定遺產總額新台幣（下同）九八、○五九
、四一二元，免稅額及扣除額二二、一二八、六○○元，遺產淨額七四、九二○、八
一二元。原告等不服，就遺產總額中之南旗塑膠股份有限公司（以下簡稱南旗公司）
、時祥企業股份有限公司（以下簡稱時祥公司）及時邁建設股份有限公司（以下簡稱
時邁公司）之股權淨值及農地扣除額部分不服，申經復查結果，未准變更，提起訴願
，經財政部訴願決定駁回後，僅就遺產總額中之南旗公司之股權淨值及農地扣除額部
分，提起再訴願，遭行政院再訴願決定駁回，遂提起行政訴訟。茲摘兩造訴辯意旨
如次：
原告起訴意旨略謂︰一、被繼承人遺留坐落屏東縣里港鄉○○段二七七、三五二、三
五四、三五八、三六○、三六四、三六五、三七一及台南縣仁德鄉○○段六九、六九
之五、六九之六地號等十一筆土地，經查閱土地所有權狀上地目標示皆為旱地，且現
在皆為從事農作物耕作，以上事實皆可派員去實地勘察，原處分及原決定機關稱上述
屏東縣里港鄉○○段二七七地號等八筆土地，編定為住宅區，仁德鄉○○段六九地號
等三筆則編定為工業用地，以上變更之事實為何主管單位並未通知繼承人去變更土地
所有權狀上土地標示地目，故繼承人係以權狀上地目為申報依據，因權狀上標示為旱
地，皆又在地上從事農作，當然視為農業用地應免列入被繼承人遺產申報。二、被繼
承人生前所投資南旗公司，時祥公司及時邁公司被被告核定累積盈餘分別為二三、一
一三、○三○元，三、二三三、一八五元及一、○五○、六五四元，經查南旗公司截
至被繼承日帳上累積虧損一八、二三九、六二二元，與被告核定盈餘二三、一一三、
○三○元，兩者差距將近四一、三五二、六五二元，請鈞院函請被告查明該盈餘係從
何來。三、綜上理由，懇請鈞院判決撤銷一再訴願決定及原處分，以維權益等語。
被告答辯意旨略謂︰一、關於股份價值部分：(一)本件被繼承人蘇辛美玉於八十四年三
月七日死亡，原告申報其遺有南旗公司股份價值一、○○○、○○○元、時祥公司股
份價值一、○○○、○○○元及時邁公司股份價值一、四三○、○○○元。原核定以
被繼承人於八十四年一月二十五日死亡前一個月餘，將其南旗公司股份面額一三、四
三○、○○○元（係被繼承人於八十一年所投資）移轉予其配偶（即原告戊○○），
乃依遺產及贈與稅法第十五條規定，將該股份併入被繼承人之遺產課稅；復依南旗公
司、時祥公司及時邁公司歷年來經稽機關核定之未分配盈餘、土地重估等資料，暨參
考時邁公司所提供之八十四年三月七日資產負債表，核計該等公司繼承日之資產淨值
，並按被繼承人持股比率，核定被繼承人所遺股份價值分別為：南旗公司部分二三、
一一三、○三○元、時祥公司部分三、二三三、一八五元及時邁公司部分一、○五○
、六五四元。原告不服，以被繼承人生前投資南旗公司金額為一三、四三○、○○○
元，計一、三四三股，每面額一○、○○○元，截至繼承日南旗公司帳上為累積虧損
一八、二三九、六二二元，淨值一○、七九○、三七八元，依被繼承人所佔股權比例
百分之四六．二六，可分派金額應為四、九九一、六二九元，非原核定之二三、一一
三、○三○元云云，申經復查結果：南旗公司並未提供繼承日之資產負債表供核，原
查按稽徵機關歷年核定之未分配盈餘、土地重估增值、資本公積、繼承日年度未分配
盈餘及實收資本額等，按股份面額與公司資本額之比例計算南旗公司之資產淨值，揆
諸遺產及贈與稅法第十條及同法施行細則第二十九條第一項規定及財政部七十年十二
月三十日台財稅字第四○八三三號函釋意旨，並無不合。又南旗公司之累積未分配盈
餘，應以稽徵機關核定者為準，而依卷附資料，該公司截至八十三年底止之累積未分
配盈餘（含法定公積）應為一四、○八二、四四三元，原核定為一三、一四五、二六
五元，雖有不當，惟基於行政救濟不得為更不利於行政救濟人之決定，仍維持原核定
。(二)查「核算遺產及贈與稅法施行細則第二十九條第一項所謂之資產淨值時，對於公
司未分配盈餘之計算應以經稽徵機關核定者為準。」財政部七十年十二月三十日台財
稅字第四○八三三號函釋有案。次查南旗公司係未上市之股份有限公司，其股票價值
，應以繼承開始日之資產淨值估定之，關於該公司未分配盈餘之計算如下：
　（繼承日以前年度未分配盈餘累積數＋繼承日年度未分配盈餘＋資本及其他調整數
）×（遺產股份面額／公司資本額）（13,145,265+268,870+36,546,484）×（13,43
0,000／29,030,000）＝23,113,030，原核定依前項資料核定南旗公司之資產淨值為
二三、一一三、○三○元，並無不合。二、關於農業用地扣除額部分：(一)本件原告原
申報被繼承人蘇辛美玉遺有土地十六筆，價值共計七○、四四五、七○○元，經被告
核定在案。嗣原告主張其中坐落屏東縣里港鄉○○段二七七、三五二、三五四、三五
八、三六○、三六四、三六五、三七一及台南縣仁德鄉○○段六九、六九之五、六九
之六地號等十一筆土地皆為旱地農地，應自遺產中扣除云云，經查屏東縣里港鄉八十
四年三月七日建字第三四號都市計劃區域內分區使用證明書所示，上開坐落屏東縣里
港鄉○○段二七七地號等八筆土地，編定為住宅區，而另坐落台南縣仁德鄉○○段六
九地號等三筆土地，則編定為工業區丁種建築用地，該十一筆土地均非為農業用地，
自不符合扣除之要件。揆諸遺產及贈與稅法第十七條第一項第六款規定及財政部七十
五年一月二十三日台財稅第七五二○五六二號函釋意旨核算其價值，並無不合。(二)按
「農業用地，不包括於繼承或贈與時已依法編定為非農業使用者在內。」農業發展條
例施行細則第二十一條訂有明文。本件系爭土地十一筆於繼承時，既經主管機關依法
編定為住宅區，及工業區丁種建築用地，則非屬農業用地，自不符合扣除之要件。原
告之主張，顯乃曲解，不足採。至土地地目之變更未受主管單位通知辦理變更乙節，
非本案所應審究，併予陳明。三、基上論述，本件訴訟既未提新事證，仍持前詞興訟
，顯無理由，請依法駁回等語。
　　理　由
本件理由分兩部分說明：
一、關於南旗公司股權淨值部分：按「遺產及贈與財產價值之計算，以被繼承人死亡
時或贈與人贈與時之時價為準。」「未公開上市或上櫃之股份有限公司股票，除前條
第二項規定情形外，應以繼承開始日或贈與日該公司之資產淨值估定之。」為遺產及
贈與稅法第十條第一項前段及同法施行細則第二十九條第一項所明定。又「核算遺產
及贈與稅法施行細則第二十九條第一項所謂之資產淨值時，對於公司未分配盈餘之計
算應以經稽徵機關核定者為準。」財政部七十年十二月三十日台財稅字第四○八三三
號函釋有案。本件被繼承人蘇辛美玉於八十四年三月七日死亡，原告等申報其遺有南
旗公司股份價值一、四三○、○○○元，被告初查，以被繼承人於八十四年一月二十
五日贈與移轉南旗公司股份一、三四三股予其配偶（即原告戊○○），屬夫妻間之贈
與，不計入贈與總額，惟應依遺產及贈與稅法第十五條規定，以繼承日該公司資產淨
值二三、一一三、○三○元併計遺產。原告等不服，以被繼承人生前投資南旗公司金
額為一三、四三○、○○○元，計一、三四三股，每股面額一○、○○○元，截至繼
承日南旗公司帳上為累積虧損一八、二三九、六二二元，淨值一○、七九○、三七八
元，依被繼承人所佔股權比例百分之四六．二六，可分派金額應為四、九九一、六二
九元，非原核定之二三、一一三、○三○元云云，申經復查結果，以南旗公司並未提
供繼承日之資產負債表供核，原查按稽徵機關歷年核定之未分配盈餘、土地重估增值
、資本公積、繼承日年度未分配盈餘及實收資本額等，按股份面額與公司資本額之比
例計算南旗公司之資產淨值，並無不合，乃未准變更。原告不服，循序提起行政訴訟
，仍執前詞資為爭執。惟查被告原查以南旗公司並未提供繼承日之資產負債表供核，
乃按稽徵機關歷年核定之未分配盈餘、土地重估增值，資本公積、繼承日年度未分配
盈餘及實收資本額等，按股份面額與公司資本額之比例計算南旗公司之資產淨值二三
、一一三、○三○元，揆諸首揭規定及函釋意旨，並無不合。原告質疑被告核算該公
司之資產淨值，並無可取。況查該公司截至八十三年底止之累積未分配盈餘（含法定
公積）應為一四、○八二、四四三元，原核定為一三、一四五、二六五元，雖有不當
、惟基於行政救濟不得為更不利於行政救濟人之決定，仍維持原核定，亦無不合。是
原屬分及復查決定關於此部分，並無違誤，一再訴願決定遞予維持，俱無不合。原告
起訴意旨，難謂有理由，應予駁回。
二、關於農業用地扣除額部分：按「遺產中之農業用地及其地上物，由繼承人或受遺
贈人，繼續經營農業生產者，扣除其土地及地上農作物價值之全數。」固為遺產及贈
與稅法第十七條第一項第六款前段所規定。又「遺產及贈與稅法第十七條第一項第五
款（按修正後為第六款）有關農業用地減免遺產稅之規定，無論係減半課稅或全數免
稅，因適用之首要條件為遺產中之『農業用地』．．．故所繼承之土地自以編定為農
業使用者為限，方符減免之意旨。」財政部七十五年一月二十三日台財稅字第七五二
○五六二號函釋有案。本件原告等原申報被繼承人蘇辛美玉遺有土地十六筆，價值共
計七○、四四五、七○○元，經被告核定在案，嗣原告等主張其中坐落屏東縣里港鄉
○○段二七七、三五二、三五四、三五八、三六○、三六四、三六五、三七一及台南
縣仁德鄉○○段六九、六九之五、六九之六地號等十一筆土地皆為旱地農地，應自遺
產總額中扣除云云，申經復查結果，被告以屏東縣里港鄉八十四年三月七日建字第三
十四號及第三十五號都市計劃區域內分區使用證明書所示，上開坐落屏東縣里港鄉○
○段二七七地號等八筆土地，已編定為住宅區，而坐落台南縣仁德鄉○○段六九地號
等三筆土地依土地登記簿所載，則編定為工業區丁種建築用地，均非為農業用地，有
該證明書及土地登記簿謄本附原處分卷可稽，該十一筆土地，既已經主管機關編定為
住宅區及工業區丁種建築用地，即已非「農業用地」，不因所有權狀之標示，仍為「
旱」地及現在仍從事農作而受影響。且參諸農業發展條例第二十一條後段規定：「．
．．所稱家庭農場之農業用地，不包括於繼承或贈與時已依法編定為非農業使用者在
內。」自不符合扣除之要件，原告之上開主張，實無可採。至土地地目之變更，為何
未受主管單位通知變更一節，核與本案之認定無關，亦非本案所應審究。從而，此部
分原處分並無違誤，一再訴願決定遞予維持，俱無不合，原告起訴意旨，難謂有理由
，應予駁回。
據上論結，本件原告之訴為無理由，爰依行政訴訟法第二十六條後段，判決如主文。
中    華    民    國     八十七      年      五      月     二十二      日
                    行 政 法 院 第 五 庭
                                審 判 長 評  事      葉  振  權
                                         評  事      黃  璽  君
                                         評  事      沈  水  元
                                         評  事      林  清  祥
                                         評  事      劉  鑫  楨
右  正  本  證  明  與  原  本  無  異
                                         法院書記官  陳  佩  玲
中    華    民    國     八十七      年      五      月     二十六      日
